【裁判字號】    95,訴,18
【裁判日期】    951031
【裁判案由】    重傷害等
【裁判全文】
臺灣澎湖地方法院刑事判決                95年度訴字第18號
公  訴  人  臺灣澎湖地方法院檢察署檢察官
被      告  甲○○
選任辯護人  顏福松律師
            史乃文律師
上列被告因重傷害等案件，經檢察官提起公訴（94年度調偵字第
42號），本院判決如下：
    主      文
甲○○使人受重傷，處有期徒刑陸年。
    事      實
一、甲○○於民國94年5月20日下午3時30分許，在澎湖縣七美鄉
    平和村資源回收站前，因故與乙○○、丙○○發生衝突，惟
    乙○○、丙○○不予理會，逕行騎乘車號GOC-075號重型機
    車離開。
二、詎甲○○猶氣憤難消，仍欲尋找乙○○、丙○○報復，遂於
    同日下午3時50分許，駕駛業已報廢之自小貨車（原車牌號
    碼為UP-5162號，但甲○○改掛HL-2917號車牌），以時速
    50-60公里之速度，沿澎湖縣七美鄉海豐村25號之5前方道路
    行駛，迨發現乙○○騎乘、搭載丙○○之上開機車後，竟基
    於使人受重傷之故意，自後加以追撞。兩車碰撞後，甲○○
    減速稍停，確定乙○○、丙○○業已人車倒地，復駕車前行
    ，輾壓倒在路面上之丙○○，致丙○○受有右腰、雙下肢及
    左上肢多處壓挫擦傷、內出血、第二、三腰椎骨折、陰囊血
    腫等傷害及骨盤骨折合併左坐骨神經損傷之重傷害，乙○○
    則因倒地位置離路面較遠，始倖免受貨車碾壓，但仍受有左
    肩、左踝骨、雙膝及左髖部挫傷等傷害。嗣經七美分駐所員
    警丁○○騎車經過該處，發覺有異，鳴放警報器追趕甲○○
    駕駛之貨車，始在七美鄉「吳府宮」東側海岸線道路將甲○○攔停，查獲上情。
三、案經乙○○、丙○○訴由澎湖縣警察局望安分局報請臺灣澎
    湖地方法院檢察署檢察官偵查起訴。
    理        由
壹、證據能力部分：
一、按被告以外之人於審判外之陳述雖不符刑事訴訟法第159 條
    之1至之4等條文之規定，而經當事人於審判程序同意作為證
    據，法院審酌該言詞陳述或書面陳述作成時之情況，認為適
    當者，亦得為證據；當事人、代理人或辯護人於法院調查證
    據時，知有刑事訴訟法第159條第1項不得為證據之情形，而
    未於言詞辯論終結前聲明異議者，視為有前項之同意，刑事
    訴訟法第159條之5亦定有明文。本件證人乙○○、丙○○、
    戊○○於警詢中之陳述，其性質雖屬傳聞證據，惟並無符合
    刑事訴訟法第159條之1至之4等前四條之情形，但其等所為
    之上開警詢筆錄，本院審理時予以提示並告以要旨，且各經
    檢察官及被告表示意見，當事人已知上述筆錄屬傳聞證據，
    且均未於言詞辯論終結前對該等筆錄之證據能力提出異議，
    依上開規定，其等於警詢中之證言，已擬制同意其有證據能
    力。
二、次按被告以外之人於偵查中向檢察官所為陳述，除顯有不可
    信之情況者外，得為證據，刑事訴訟法第159條之1第2項定
    有明文。查本件證人乙○○、丙○○、張順佐於檢察官偵查
    中具結後證述，並無證據顯示檢察官在偵查時有不法取供之
    情形，亦查無證據顯示上開證述有顯不可信之情況，依上開
    說明，其等於偵查中之證言具有證據能力。
三、又按刑事訴訟法第159 條之4 規定，除前三條之情形外，下
    列文書亦得為證據：「一、除顯有不可信之情況外，公務員
    職務上製作之紀錄文書、證明文書。二、除顯有不可信之情
    況外，從事業務之人於業務上或通常業務過程所須製作之紀
    錄文書、證明文書。三、除前二款之情形外，其他於可信之
    特別情況下所製作之文書。」，本件告訴人乙○○、丙○○
    之診斷證明書（警詢後卷第51、52頁），及財團法人長庚紀
    念醫院高雄分院覆函（調偵卷第31、37頁），均係從事業務
    之人於業務上或通常業務過程所製作之文書，由醫師依其專
    業知識，按病患實際就診之病歷紀錄所作成，具相當之客觀
    性及中立性，亦無顯不可信之情況，均應具有證據能力。
貳、實體部分：
一、被告甲○○矢口否認有上開犯行，辯稱：伊是過失撞到告訴
    人2人，並非蓄意，碰撞後伊有下車查看告訴人2人之傷勢，
    但因伊有急事，就叫告訴人2人自己叫救護車，並未駕車碾
    壓丙○○，伊遇到警察後，有在車內向警察表明車禍肇事，
    以為警察聽到了，才駕車離開云云。經查：
（一）被告於上開時地，駕駛貨車撞及告訴人2人騎乘之機車，
      致人車倒地，告訴人丙○○因而受有右腰、雙下肢及左上
      肢多處壓挫擦傷、內出血、第二、三腰椎骨折、陰囊血腫
      、骨盤骨折合併左坐骨神經損傷等傷害，乙○○則受有左
      肩、左踝骨、雙膝及左髖部挫傷等傷害之事實，業據被告
      坦白承認（本院卷第20頁），核與告訴人2人所述情節相
      符，並有驗傷診斷書（警詢後卷第51-52頁），財團法人
      長庚紀念醫院高雄分院覆函（調偵卷第31、37頁）、現場
      照片、道路交通事故調查表、現場平面圖（警詢前卷第
      26-35頁，警詢後卷第41-47）附卷可稽。上開事實，堪以
      認定。
（二）被告雖否認案發前曾與告訴人2人發生爭執，惟告訴人乙○○、丙○○分別於偵查中證述：「當天下午3點多，我
      們（即告訴人2人）一同去看祖母的墓，甲○○以為我們
      要偷東西，發生口角。我騎機車載丙○○離開，甲○○就
      騎機車追撞我們。」等語（調偵卷第20-21頁），證人即
      告訴人2人之兄張順佐則證稱：「我叫他們（即告訴人2
      人）去看我祖母的墓，過10多分鐘，我騎機車要去找他們
      ，我看到甲○○騎機車自後追撞我弟弟的機車，甲○○把
      機車牽起來往回騎，沒有道歉，也沒有說什麼，我弟弟本
      要去追，我叫他不要追了」等語（調偵卷第19頁），互核
      相符，且被告亦承認當日下午3時30分許，有騎機車摔倒
      受傷之事（警詢前卷第4-5頁），且對受傷原因交代不清
      。綜合上情，可見被告於案發前，應曾與告訴人2人發生
      爭執。
（三）被告雖否認故意駕駛貨車追撞告訴人，惟被告於偵查初訊
      時陳稱：「因為告訴人2人騎機車搖搖晃晃，又瞬間煞車
      要轉彎，我來不及煞車就撞上他們了。」（偵查卷第10
      頁）；再於94年8月8日接受偵查時陳稱：「因為那裡是轉
      彎處，路狹小，車轉不過去就撞到了」（偵查卷第31頁反
      面）；又於本院準備程序時陳稱：撞到乙○○之前，就看
      到他們的機車搖來搖去，因為那邊是一個小轉彎，來不及
      煞車撞到（本院卷第18頁）；在本院審理時則陳稱：「當
      時我時速約50-60公里，告訴人車速不快。我轉彎後就看
      到他們的車子，我們同向行駛，我轉彎不到1分鐘，告訴
      人突然煞車，我們就撞上了，案發前我跟告訴人的距離沒
      有多遠，但是兩車距離越來越近，那時沒有其他車輛經過
      」云云（本院卷第75-76頁）。觀諸被告上開陳述，其對
      於追撞原因或稱是轉彎閃避不及，或稱是告訴人騎車搖搖
      晃晃，或稱是告訴人突然煞車，前後不一，已有可疑。另
      參酌卷附道路交通事故調查表、現場平面圖（警詢前卷第
      26-27頁，警詢後卷第43頁），肇事地點路面寬度達5.9
      公尺，被告又承認當時無其他車經過（本院卷第76頁），
      可見路面並非狹窄；且案發地點係被告轉彎後，再直行約
      200公尺處，顯然被告肇事與轉彎與否並無關連；又被告
      肇事後酒精測試值為零（警詢後卷第48-49頁），可見當
      時意識清醒，復自稱車禍前已看到告訴人所騎乘機車搖搖
      晃晃，若為真實，理應更加注意行車動向，不致以時速
      50-60公里之速度，往前追撞。從而，被告對於肇事原因
      所述前後不一，已有可疑，被告辯解之肇事因素，又非一
      般意識清醒之人合理行車方式，另被告在案發前曾與告訴
      人發生爭執，有報復之動機，是以，被告應係故意自後追
      撞告訴人所騎乘之機車，堪以認定。
（四）被告雖又辯稱：碰撞後，有下車查看告訴人2人傷勢云云
      。惟被告於警詢時陳稱：「撞擊後，我精神恍惚，因為該
      路段為下坡路段，我車順勢滑下，沒有駕駛，看到警察後
      ，向警察報案。當時因為人緊張，沒有看到丙○○、乙○○傷勢。」（警詢前卷第5頁）；另於偵查初訊時供稱：
      撞上告訴人後，沒有下車看他們，當時很恐慌，車子有往
      下滑了一下（偵查卷第10頁），伊撞到人以後，車子往下
      滑，伊沒有往前開，也沒有踩煞車，伊撞到人以後就慌掉
      了（偵查卷第11頁），車禍發生後，沒有跟告訴人2人交
      談，伊坐在車子裡非常恐慌（偵查卷第12頁）等語，核與
      告訴人乙○○警詢時所述：被告撞擊機車後方，我們遭撞
      後隨即跌倒，甲○○將自小貨停止，但未下車，過一會又
      將車開走（警詢後卷第3頁），及偵查中陳述：被告小貨
      車撞我們機車，我們人就飛出去，他有停了兩三秒，又直
      線碾過我哥，警車一到他車子就開走等情（調偵卷第
      20-22 頁），另證人即當時在場之戊○○證述：「我看見
      甲○○駕駛自小貨車撞擊乙○○機車後方後，甲○○未下
      車即立即駕車離開」（警詢前卷第14頁）等情相符，且被
      告及上述證人為上開陳述時，離案發時點甚近，記憶鮮明
      ，且較無其他利害關係之考量，又互核相符，可見被告駕
      車撞及告訴人騎乘之機車後，並未下車查看告訴人2人傷
      勢，且在明知告訴人2人業已人車倒地之情況下，任由貨
      車往前行進，堪以認定。至於被告事後翻異前詞，改稱碰
      撞後有下車查看告訴人2人傷勢云云，應係事後卸責之詞
      ，此由被告於準備程序中稱：「我下車查看時，看到告訴
      人2人抱在一起」，又於審理時稱：下車查看時，看到告
      訴人1 個昏倒，滿身是血，1個清醒的坐在路上（本院卷
      第76頁），對於告訴人2人車禍後情形所述不一等情，亦
      可徵諸被告實未下車查看。而告訴人乙○○嗣後改稱被告
      當時有下車查看云云，則應係案發日久，記憶不清，復受
      被告翻異後之供詞影響所致。另外，辯護人以員警丁○○
      證稱事後查訪時，未發現有人看到現場，質疑證人戊○○
      案發時不在場云云，惟證人丁○○陳稱：只訪查現場附近
      住戶（本院卷第49頁）等語，而證人戊○○住七美鄉南港
      村9號，並非附近住戶，不在警員訪查範圍，且證人戊○○指稱其當時並未停下查看，隨即離開，亦難由員警發現
      ，再由證人戊○○在本院審理時，能夠詳細說明自己所在
      位置（本院卷第52頁）等情，證人戊○○所言，應非虛假
      。辯護人徒以證人丁○○證言質疑戊○○不在現場，尚嫌
      速斷。
（六）被告雖否認碰撞後復駕車碾壓告訴人云云。惟被告在兩車
      碰撞後，並未下車，往前直行等情，已如前述，且告訴人
      乙○○迭於警詢、偵查、審理時，指述被告確有駕車往前
      碾壓丙○○之行為（警詢後卷第3頁，調偵卷第20頁，本
      院卷第54頁），而財團法人長庚紀念醫院高雄分院亦函覆
      ：「丙○○所受傷勢為骨盤骨折併後腹腔出血，右腰、雙
      下肢及左上肢多處壓傷挫傷、內出血，第二、三腰椎骨折
      ，陰囊血腫，研判受傷原因可能係重物壓碾所致」等語（
      調偵卷第31頁），而被告亦陳稱當時無其他車輛經過（本
      院卷第76頁），可見告訴人丙○○確遭被告故意駕車碾壓
      成傷。另外，證人即員警丁○○於本院審理時證稱：伊到
      肇事現場附近，被告在車上向伊揮手，車窗是關著的，沒
      有用手搖車窗，伊以為被告會下車，結果被告沒有下車，
      開車走了，隨後伊發現告訴人倒在地上，警覺是肇事逃逸
      ，就鳴放警報器追了2公里，約追了2、3分鐘，才將被告
      攔停等語（本院卷第45-50頁），可知被告之行為，並非
      一般負責任之車禍肇事者之反應，若非心虛，又何以如此
      。是以，本件確係被告故意駕車追撞告訴人2人騎乘之機
      車，復在告訴人2人倒地後，未下車查看，直接前行碾過
      倒在地上之告訴人丙○○，堪以認定。
（七）查被告駕駛之自小貨車排氣量3153C.C.，車重量空重1920
      公斤，總重3490公斤，有查證報告可稽（調偵卷第33-34
      頁），相較告訴人騎乘之重型機車，規格顯然龐大，且機
      車騎士係人身直接裸露在外界，如有碰撞，即易成傷。被
      告駕駛頗具重量之自小貨車，自後以時速50-60公里之速
      度追撞，顯可預見機車騎士將受到巨大衝擊，且將在彈起
      後落地，被告復未下車查看，往前行駛，亦可預見車輛將
      碾壓過倒地之人，而人體脆弱，如以貨車碾過，極有可能
      造成身體臟器破裂、嚴重骨折、脊椎等中樞神經受損等重
      傷害，被告上開行為，主觀上自有使人受重傷之故意。告
      訴人丙○○因被告之前開傷害行為，受有骨盤骨折併後腹
      腔出血，右腰、雙下肢及左上肢多處壓傷挫傷、內出血，
      第二、三腰椎骨折，陰囊血腫等傷害，其中骨盆骨折合併
      左坐骨神經損傷，導致其左下肢神經痛，無法蹲臥、無法
      跑步，行走能力少於20分鐘，研判很難復原等情，業據財
      團法人長庚紀念醫院高雄分院函覆在卷（調偵卷第31、37
      頁），顯已達到重大難治之程度，為刑法所稱之重傷。而
      告訴人乙○○則因倒地位置離路面較遠（本院卷第55頁）
      ，始未遭碾壓，但仍受有左肩、左踝骨、雙膝及左髖部挫
      傷等傷害。
（八）至於辯護意旨另以：現場平面圖並無煞車痕，被告應無駕
      車追撞、停車、再碾壓之行為；又告訴人2人在偵查中曾
      陳稱「被告沒有反覆碾過」，被告並無故意碾壓之行為；
      又告訴人乙○○稱曾將受傷之丙○○自路中拖至路邊，卷
      附照片馬路上並無血跡，可見告訴人乙○○所言不實，丙○○並非遭被告駕駛之貨車碾壓等語置辯。惟查：
1、所謂煞車痕係車輛輪胎及路面產生巨大摩擦力後所遺留之痕
   跡，緊急煞車將遺留煞車痕，若車輛是緩慢煞停，因摩擦力
   不大，則未必會遺留煞車痕。被告於偵查中承認：撞上告訴
   人後，沒有下車看他們，當時很恐慌，車子有往下滑了一下
   （偵查卷第10頁），伊撞到人以後，車子往下滑，伊沒有往
   前開，也沒有踩煞車，伊撞到人以後就慌掉了等語（偵查卷
   第11頁），被告既非以緊急煞車之方式煞停車輛，現場無煞
   車痕，並無不合情理之處。
2、告訴人2人固在94年8月15日偵查時，在檢察官詢以「他（即
   被告）是否有反覆碾過你們」之際，回答「沒有」（偵查卷
   第39頁）。但所謂「反覆」，代表來來回回，或有好幾次等
   意涵。檢察官所詢之問題，既容易使告訴人2人認為是「被告
   有無來回碾過你們好幾次」，則告訴人2人回答「沒有」，亦
   只能代表告訴人2人認為被告並非反覆來回碾壓告訴人2人，
   不能逕認告訴人2人上開回答，即意指被告從未碾壓告訴人丙○○。辯護意旨上開推論，尚嫌率斷。
3、至於卷附照片馬路上並無血跡一節，查告訴人丙○○所受之
   傷，多屬內出血、骨折或壓挫傷，有驗傷診斷書可稽，而內
   出血、骨折未必會有血液外滲，壓挫傷之出血亦非大量，且
   告訴人乙○○於審理時證詞係：「我只記得我把他（即丙○○）拖到路邊時，他全身都是血，血愈來愈多。」（本院卷
   第56頁），並未證稱乙○○在拖行前即滿身是血，對照現場
   照片呈現馬路路面無血跡，路面邊線部分遺有血跡等情狀（
   警詢前卷第28-30頁），並無不合之處。辯護意旨上開論述，
   並無可採。
（九）綜上所述，被告確基於重傷害之故意，駕車追撞告訴人2
      人騎乘之機車，復駕車碾壓傷者，並致告訴人丙○○受有
      重傷。本案事證明確，被告犯行堪以認定。
二、被告甲○○行為後，刑法關於重傷害之定義，於95年7月1日
    施行之修正後刑法第10條第4項規定：「稱重傷者，謂下列
    傷害：一、毀敗或嚴重減損一目或二目之視能。二、毀敗或
    嚴重減損一耳或二耳之聽能。三、毀敗或嚴重減損語能、味
    能或嗅能。四、毀敗或嚴重減損一肢以上之機能。五、毀敗
    或嚴重減損生殖之機能。六、其他於身體或健康，有重大不
    治或難治之傷害。」，與修正前之規定：「稱重傷者，謂左
    列傷害：一、毀敗一目或二目之視能。二、毀敗一耳或二耳
    之聽能。三、毀敗語能、味能或嗅能。四、毀敗一肢以上之
    機能。五、毀敗生殖之機能。六、其他於身體或健康，有重
    大不治或難治之傷害。」，就該條項第6款之規定，並無不
    同，是以本件適用修正前刑法，即被告行為時法，對被告並
    無不利。核被告甲○○撞傷告訴人丙○○部分，係犯刑法第
    278條第1項之使人受重傷既遂罪；撞傷告訴人乙○○部分，
    則係犯刑法第278條第3項、第1項之使人受重傷未遂罪。
    被告已著手於犯罪行為之實行而不遂，為未遂犯。被告係一
    故意駕車肇事行為，侵害告訴人2人之身體法益，係一行為
    觸犯數相同罪名，為同種想像競合犯，應從一受害較重之使
    人受重傷既遂論處。又被告行為後，刑法第55條關於想像競
    合犯之規定雖已有修正，然修正後刑法第55條但書係科刑之
    限制，為法理之明文化，非屬法律變更（最高法院95年第8
    次刑庭會議決議參照），是以此部分應無比較新舊法之必要
    ，應逕行適用被告行為時之法律，併予指明。爰審酌被告與
    告訴人2人素無恩怨，僅因案發當日偶發衝突，即基於使告
    訴人2人受重大傷害之犯意，故意駕車追撞壓碾，致告訴人
    2人受有前述之傷害，且其事後未與告訴人2人達成和解，犯
    後仍飾詞否認犯行，未見悔意等一切情狀，量處如主文所示
    之刑。
三、公訴意旨另以：被告於上開時地，故意駕車追撞告訴人2人
    後，逕行離去，另涉有刑法第185條之4之肇事逃逸罪嫌。經
    查：刑法第185條之4之肇事致人死傷逃逸罪，係處罰肇事後
    逃逸之駕駛人，以促使駕駛人於意外肇事後能對被害人即時
    救護。從而，肇事致人死傷逃逸罪係以行為人對於事故之發
    生非出於故意為要件，此有最高法院94年度台上字判決意旨
    可資參照。本件被告出於使人受重傷之故意，駕車追撞告訴
    人2人，已如前述，自無即時救護告訴人2人之期待可能，其
    所為與肇事逃逸罪之構成要件不合，本應為無罪之諭知，惟
    公訴人於蒞庭論告時，認此部分犯行與前開論罪科刑部分，
    有牽連犯之裁判上一罪之關係（本院卷第76頁），爰不另為
    無罪判決之諭知。
據上論斷，應依刑事訴訟法第299條第1項前段，刑法第2條第1項
前段、第278條第1項、第55條，判決如主文。
本案經檢察官簡志祥到庭執行職務。
中    華    民    國    95    年    10    月    31    日
                  刑事庭  審判長法  官  管安露
                                法  官  陳順輝
                                法  官  李宛玲
以上正本係照原本作成。
如不服本判決，應於判決送達後10日內，向本院提出上訴狀（須
附繕本）。
中    華    民    國    95    年    11    月    1     日
                                書記官  莊茹茵
論罪法條：
刑法第278條：
使人受重傷者，處 5 年以上 12 年以下有期徒刑。
犯前項之罪因而致人於死者，處無期徒刑或 7 年以上有期徒刑。
第 1 項之未遂犯罰之。


司法院資訊處製作；財團法人民間司法改革基金會備份。
